臺灣高等法院臺中分院刑事判決　　　　96年度上易字第1147號
上　訴　人
即　被　告　乙○○
上列上訴人因業務侵占案件，不服臺灣臺中地方法院95年度訴字
第2886號中華民國96年2月7日第一審判決（起訴案號：臺灣臺中
地方法院檢察署95年度偵字第758號）， 提起上訴，本院判決如
下：
    主  文
原判決撤銷。
乙○○意圖為自己不法之所有，而侵占對於業務上所持有之物，
處有期徒刑捌月；減為有期徒刑肆月，如易科罰金，以銀元參佰
元即新台幣玖佰元折算壹日。
    事  實
一、乙○○曾於民國九十三年間因贓物案件，經原審法院判處有
    期徒刑十月，緩刑三年，於九十三年十二月六日確定，詎仍
    不知悔改。其原為車族汽車修配廠（位在臺中市○○區○○
    路近松竹路）之負責人，為從事業務之人。緣黃富源於九十
    二年十二月間，在上開修配廠，將丙○○所有借其使用之車
    號三Ｒ—三八三三號自小客車，交付與乙○○修理。詎乙○
    ○因所駕駛之ＢＭＷ自小客車（原車號為六三三三—ＧＲ號
    ）積欠銀行貸款，唯恐遭銀行拖吊，竟意圖為自己不法所有
    ，於九十四年三、四月間某日，將其業務上所持有之上開三
    Ｒ—三八三三號車牌二面予以侵占，並放置於臺中市北屯區
    東山里橫坑巷五十九之三十一號住處，並於同年六、七月間
    ，在臺中市大肚山某處，將前揭車牌二面改懸掛在上開ＢＭ
    Ｗ自小客車車體上，供其對外行使使用。嗣於九十四年九月
    三日二十二時許，為警在臺中縣沙鹿鎮○○路一號前查獲，
    並扣得上開車牌二面。
二、案經臺中縣警察局清水分局報告臺灣臺中地方法院檢察署檢
    察官偵查起訴。
    理  由
一、上訴人即被告乙○○經本院合法傳喚，無正當理由不到庭。
    據其前於原審所為之答辯，其固坦承因所駕駛之ＢＭＷ自小
    客車（原車號為六三三三—ＧＲ號）積欠銀行貸款，唯恐遭
    銀行拖吊，乃將系爭三Ｒ—三八三三號車牌二面取走，嗣並
    懸掛在上開ＢＭＷ自小客車車體上使用之侵占犯行不諱，然
    矢口否認有從事修車業務行為，辯稱：當時伊已沒有經營車
    族汽車修配廠，故上開車牌並非伊業務上所持有云云。惟查
    ：按刑法上所謂業務，係以事實上執行業務者為標準，即指
    以反覆同種類之行為為目的之社會的活動而言﹔執行此項業
    務，縱令欠缺形式上之條件，但仍無礙於業務之性質（最高
    法院四十三年臺上字第八二六號判例意旨參照）。查被告於
    警詢中供稱：「所經營之車族修配廠於九十三年七月份取消
    營利事業登記證。黃富源於九十二年十二月底將該車交給我
    修理，同時間也委託我處理。」等語；於偵查中復供稱：「
    我將車廠頂給別人時，就自行將車牌帶走，並沒有跟黃富源
    講。九十三年七月時將車廠頂給別人。」等語；而證人黃富
    源於原審審理時則具結證稱：「（當時是否說修理費的問題
    ？）有，說換新的要二、三萬元，二手的不到一萬元。」、
    「（當時是否知道被告沒有經營修車廠？）當時我不知道。
    」、「（所以你認為被告還有經營修車廠，因此牽車過去？
    ）對。」、「（剛剛為何說牽車到環保場？）環保場、修車
    廠在隔壁。我牽車到修車廠外面，他人在環保場。」、「（
    牽車到被告修車廠，當時交給他什麼東西？）汽車，有交汽
    車鑰匙。沒有交行照。」、「（你停在那邊的時候，是否意
    思是待被告將車修好之後，交車給你，你再交錢給被告？）
    是的。」、「（如何知道被告經營修車廠？）被告以前在進
    化路經營修車廠。後來進化路那邊沒有，改到山西路。進化
    路那邊，我有修車過。」等語，足見被告當時仍經營修車廠
    之業務，且證人黃富源更因車輛必須修理，而送往被告之修
    車廠維修，被告此時實質上仍從事修車之業務，堪以認定，
    尚不因其修車廠形式上之登記是否存在而有所不同。況被告
    當時倘若未經營修車業務，於證人黃富源開車至其修車廠要
    其修理時，應立即明確告知黃富源其已未經營修車廠業務，
    以利黃富源可即時求助於其他修車廠，又豈會隻字未提此事
    ，而任由黃富源將車輛停放在修車廠前方，並另收受黃富源
    所交付之車輛鑰匙，益見被告當時確實仍有經營修車之業務
    無疑，準此，被告於原審所辯當時未從事修車業務云云，顯
    係事後避重就輕之詞，難以採信。綜上所述，本件事證明確
    ，被告業務侵占犯行，堪以認定。
二、查我國刑法業以中華民國九十四年二月二日總統華總一義字
    第09400014901 號令修正公布，並自九十五年七月一日施行
    。被告行為後，其應適用之相關法律已有變更，茲就與本案
    適用有關之條文，比較說明如下：(一)法定刑中罰金刑部分：
    刑法第三十三條第五款業經修正公布，修正後刑法第三十三
    條第五款規定「罰金：新臺幣一千元以上，以百元計算之」
    ，與修正前刑法第三十三條第五款規定「罰金：（銀元）一
    元以上」不同。比較新舊法結果，以修正前即行為時法較有
    利於被告，故依刑法第二條第一項前段規定，本案被告所犯
    之罪，其法定刑罰金部分，自應適用行為時之法律即修正前
    刑法第三十三條第五款規定決定其罰金部分之法定刑。(二)法
    定刑中罰金刑提高標準之新舊法適用：被告行為後，刑法施
    行法第一條之一於九十五年六月十四日經以華總一義字第09
    500085181 號令修正公布增訂。修正增訂之刑法施行法第一
    條之一規定「中華民國九十四年一月七日刑法修正施行後（
    按指九十五年七月一日），刑法分則編所定罰金之貨幣單位
    為新台幣。九十四年一月七日刑法修正時，刑法分則編未修
    正之條文定有罰金刑者，自九十四年一月七日刑法修正施行
    後，就其所定數額提高為三十倍。但七十二年六月二十六日
    到九十四年一月七日新增或修正之條文，就其所定數額提高
    為三倍」。而本件被告所犯之罪，其法定刑有罰金刑（銀元
    三千元以下），且為刑法分則編未修正之條文而定有罰金刑
    者；於刑法施行法第一條之一修正增訂前，其貨幣單位為銀
    元，罰金刑之提高標準應適用罰金罰鍰提高標準條例第一條
    之規定「依法律應處罰金、罰鍰者，就其原定數額得提高為
    二倍至十倍。」而再依現行法規所定貨幣單位折算新臺幣條
    例第二條規定「現行法規所定金額之貨幣單位為圓、銀元或
    元者，以新臺幣元之三倍折算之。」換算結果與適用刑法施
    行法第一條之一規定提高30倍之結果相同。比較新舊法適用
    之結果，其關於法定刑為罰金部分之提高標準，新法並無較
    有利於被告之情形，故依刑法第二條第一項前段規定，本案
    被告所犯之罪，其法定刑罰金提高標準部分，自應適用行為
    時之法律即罰金罰鍰提高標準條例第一條及現行法規所定貨
    幣單位折算新臺幣條例第二條之規定。
三、按刑法第三百三十六條第二項之侵占業務上持有物罪，以基
    於業務上之關係而持有他人之物實行侵占為要件（最高法院
    八十三年度臺上字第三九一一號裁判意旨參照）。查被告利
    用擔任車族汽車修配廠負責人之機會，將其業務上所持有之
    上開三Ｒ—三八三三號車牌二面取走，懸掛在自己所駕駛之
    ＢＭＷ自小客車（原車號為六三三三—ＧＲ號）車體上使用
    ，而將之侵占入己，核其所為，係犯刑法第三百三十六條第
    二項業務侵占罪。原審認被告犯罪事證明確，予以論罪科刑
    ，固非無見；惟被告行為後，為紀念解除戒嚴二十週年，予
    罪犯更新向善之機，而制訂「中華民國九十六年罪犯減刑條
    例」，經總統於九十六年七月四日公布，並於同月十六日施
    行。被告犯罪時間在九十六年四月二十四日以前，所犯合於
    減刑條件，原審不及適用該條例對被告減刑，自有未洽。被
    告上訴意旨仍執陳詞否認犯罪，指摘原判決不當，雖無理由
    ，惟原判決既有上述可議之處，即屬無可維持，自應由本院
    將原判決撤銷改判。爰審酌被告曾於九十三年間因贓物案件
    ，經原審法院判處有期徒刑十月，緩刑三年，於九十三年十
    二月六日確定，有臺灣高等法院被告前案紀錄表一紙在卷可
    按，其於緩刑期間不知戒慎警惕，竟再犯罪，將客戶所交付
    持有之車牌予以侵占入己，行為實不足取，然所侵占之物品
    價值不高，暨被告犯後否認犯行之態度等一切情狀，量處如
    主文第二項所示之宣告刑，以示懲儆。又查，被告犯罪時間
    在九十六年四月二十四日以前，所犯合於「中華民國九十六
    年罪犯減刑條例」第二條第一項第三款規定之減刑條件，應
    依法減其宣告刑之二分之一，並就減得之刑諭知易科罰金折
    算之標準。查，刑法第四十一條亦經修正，修正後之該條第
    一項規定為：「犯最重本刑為五年以下有期徒刑以下之刑之
    罪，而受六個月以下有期徒刑或拘役之宣告者，得以新臺幣
    一千元、二千元或三千元折算一日，易科罰金。但確因不執
    行所宣告之刑，難收矯正之效，或難以維持法秩序者，不在
    此限」。修正前之該條第一項規定則為：「犯最重本刑為五
    年以下有期徒刑以下之刑之罪，而受六個月以下有期徒刑或
    拘役之宣告，因身體、教育、職業、家庭之關係或其他正當
    事由，執行顯有困難者，得以一元以上三元以下折算一日，
    易科罰金。但確因不執行所宣告之刑，難收矯正之效，或難
    以維持法秩序者，不在此限」。且被告行為後，罰金罰鍰提
    高標準條例第二條業已刪除，而刑法第四十一條第一項前段
    關於易科罰金之折算標準已由舊法之銀元一百元、二百元、
    三百元修正為新台幣一千元、二千元、三千元，因屬科刑規
    範事項之變更，其折算標準為裁判時所應諭知，自有就新舊
    法規定比較之必要。本件之折算標準，經比較新舊法結果，
    以被告行為時之舊法較為有利於被告，是依刑法第二條第一
    項前段之規定，應適用被告行為時之舊法即依修正前刑法第
    四十一條第一項前段、修正前罰金罰鍰提高標準條例第二條
    之規定，就被告上開經減得之刑，諭知以銀元三百元即新台
    幣九百元為易科罰金之折算標準。
四、被告經合法傳喚，無正當理由不到庭，爰不待其陳述逕行判
    決。
據上論結，應依刑事訴訟法第三百七十一條、第三百六十九條第
一項前段、第三百六十四條、第二百九十九條第一項前段，刑法
第二條第一項前段、第三百三十六條第二項，（修正前）第四十
一條第一項前段，罰金罰鍰提高標準條例第一條前段、（修正刪
除前）第二條，中華民國九十六年罪犯減刑條例第二條第一項第
三款、第七條、第九條，判決如主文。
本案經檢察官甲○○到庭執行職務。
中　　華　　民　　國　　96　　年　　9 　　月　　6 　　日
            刑事第四庭    審判長法　官  洪  耀  宗
                                法　官  劉  登  俊
                                法　官  江  德  千
上列正本證明與原本無異。
不得上訴。
                                書記官  吳  麗  琴
中　　華　　民　　國　　96　　年　　9 　　月　　6 　　日
附錄論罪科刑法條
刑法第三百三十六條第二項
對於業務上所持有之物，犯前條第一項之罪者，處六月以上五年
以下有期徒刑，得併科三千元以下罰金。
